【裁判字號】    98,交聲,3327
【裁判日期】    990126
【裁判案由】    聲明異議
【裁判全文】
臺灣高雄地方法院交通事件裁定        98年度交聲字第3327號
原處分機關  交通部公路總局高雄區監理所
代  表  人  劉育麟
異  議  人
即受處分人  甲○○
上列異議人即受處分人因違反道路交通管理處罰條例案件，對於
交通部公路總局高雄區監理所中華民國98年12月16日所為之處分
（原處分案號：高監營裁字第裁80-N00000000號），聲明異議，
本院裁定如下：
    主  文
原處分關於汽車駕駛人，駕駛汽車經測試檢定酒精濃度超過規定
標準部分撤銷。
甲○○汽車駕駛人，駕駛汽車經測試檢定酒精濃度超過規定標準
，壹年內禁止考領普通重型機器腳踏車駕駛執照，並應接受道路
交通安全講習。
    理  由
一、原處分意旨略以：異議人即受處分人甲○○於民國98年7 月
    15日10時28分許，騎乘車牌號碼GF8-319 號重型機車，行經
    高雄縣岡山鎮○○路、公園東路口，為警攔檢，當場測得呼
    氣酒精濃度達每公升0.65毫克，經警舉發「一、領有大貨車
    駕駛執照，駕駛重型機器腳踏車。二、汽車駕駛人酒精濃度
    超過規定標準（0.55以上）」，依道路交通管理處罰條例第
    22條第1 項第4 款、第35條第1 項第1 款，及違反道路交通
    管理事件統一裁罰基準及處理細則第41、43、44條規定，於
    98年12月16日以高監營裁字第裁80-N00000000號違反道路交
    通管理事件裁決書裁處異議人罰鍰新台幣（下同）1,800 元
    ，吊扣普通大貨車駕駛執照12個月，並應參加道路交通安全
    講習等情。
二、聲明異議意旨略以：異議人因與朋友小酌後騎機車回家，途
    中遭警方酒測後，已至法院繳納罰金完畢。原處分機關要吊
    扣異議人之職業大貨車駕照1 年，將會使異議人生活陷入困
    境，為此聲明異議，請求撤銷吊扣處分等語（領有大貨車駕
    駛執照，駕駛重型機器腳踏車部分，未聲明不服）。
三、按汽車駕駛人，駕駛汽車經測試檢定，酒精濃度超過規定標
    準者，處1 萬5,000 元以上6 萬元以下罰鍰，並當場移置保
    管其車輛及吊扣其駕駛執照1 年，道路交通管理處罰條例第
    35條第1 項第1 款分別定有明文，依同條例第24條第1 項第
    2 款規定，有第35條第1 項規定之情形者，並應接受道路交
    通安全講習。而所謂「酒精濃度超過規定標準」，參酌道路
    交通安全規則第114 條第2 款規定，係指「汽車駕駛人飲用
    酒類或其他類似物後其吐氣所含酒精濃度超過每公升0.25毫
    克或血液中酒精濃度超過0.05％以上者」而言。再依道路交
    通安全規則第2 條第1 款規定，該規則所規範之汽車，包含
    機器腳踏車在內，故機車駕駛人亦應遵守上揭規定。次按服
    用毒品、麻醉藥品、酒類或其他相類之物，不能安全駕駛動
    力交通工具而駕駛者，處1 年以下有期徒刑、拘役或科或併
    科15萬元以下罰金，刑法第185 條之3 定有明文。又一行為
    同時觸犯刑事法律及違反行政法上義務規定者，依刑事法律
    處罰之；但其行為應處以其他種類行政罰或得沒入之物而未
    經法院宣告沒收者，亦得裁處之；前項行為如經不起訴處分
    或為無罪、免訴、不受理、不付審理之裁判確定者，得依違
    反行政法上之義務規定裁處之；違反行政法上義務而受罰鍰
    、沒入或其他種類行政罰之處罰時，適用本法，但其他法律
    有特別規定者，從其規定，行政罰法第26條、第1 條分別定
    有明文。故汽車駕駛人飲用酒類後駕車時，如違反道路交通
    管理處罰條例第35條第1 項第1 款規定，並同時觸犯刑法第
    185 條之3 公共危險罪嫌時，道路交通管理處罰機關除有行
    政罰法第26條第1 項但書得處以其他種類行政罰者之情形，
    得裁處其他種類行政罰外，關於罰鍰部分，即應依上開行政
    罰法第26條及道路交通管理處罰條例第10條規定移送地方法
    院檢察署處理，除於移送後再有上開行政罰法第26條第2 項
    所定不起訴等事由，不得裁處行為人罰鍰。
四、經查：
  (一)異議人持有普通大貨車駕駛執照，於98年7 月15日10時28分
    許，飲酒後騎乘車牌號碼GF8-319 號重型機車，行經高雄縣
    岡山鎮○○路、公園東路口，為警攔檢測得吐氣中酒精濃度
    達每公升0.65毫克，遂予掣單舉發，嗣經原處分機關以異議
    人違規事實明確，依道路交通管理處罰條例第22條第1 項第
    4 款、第35條第1 項第1 款規定，於98年12月16日以高監營
    裁字第裁80-N00000000號裁處異議人罰鍰1,800 元，吊扣普
    通大貨車駕駛執照12個月，並應參加道路交通安全講習等事
    實，為異議人所不爭執，並有公路監理電子閘門證號查詢汽
    車駕駛人查詢結果、高雄縣政府警察局高警交字第N0000000
    0 號舉發違反道路交通管理事件通知單、原處分機關上開裁
    決書各1 份附卷可稽。是異議人駕駛重型機器腳踏車，經測
    試檢定吐氣後酒精濃度超過規定標準（0.55以上）之違規事
    實明確，堪以認定。又異議人上開酒後駕車之行為，另經臺
    灣高雄地方法院檢察署檢察官聲請簡易判決處刑（98年度偵
    字第22313 號）、本院98年度審交簡字第4803號刑事簡易判
    決犯不能安全駕駛動力交通工具罪，處罰金新臺幣5 萬5 千
    元，如易服勞役，以新臺幣1000元折算1 日，異議人已繳納
    罰金完畢等情，亦有上開聲請簡易判決處刑書、刑事簡易判
    決影本、臺灣高雄地方法院檢察署自行收納款項統一收據、
    臺灣高等法院被告前案記錄表各1 份在卷為憑。
  (二)道路交通管理處罰條例第68條業於94年12月14日修正，並自
    95年3 月1 日施行，修正前該條規定：「汽車駕駛人，因違
    反本條例及道路交通安全規則之規定，受吊扣或吊銷駕駛執
    照處分時，吊扣或吊銷其持有各級車類之駕駛執照」，修正
    後規定：「汽車駕駛人，因違反本條例及道路交通安全規則
    之規定，受吊銷駕駛執照處分時，吊銷其持有各級車類之駕
    駛執照」，將原規定之吊扣行為人所持有之各級車類駕駛執
    照等規定刪除，考其修正理由，乃舊法將違規駕駛人所持有
    各級車類之駕駛執照一併吊扣，失之過酷，影響人民工作及
    生活甚鉅，故修正後乃規定吊扣駕駛執照處分時，不再吊扣
    其持有各級車類之駕駛執照，僅得吊扣違規或違法當時所駕
    駛車種之駕駛執照（參見臺灣高等法院暨所屬法院97年法律
    座談會刑事類提案第40號及98年法律座談會刑事類提案第23
    號）。若無該級車類駕駛執照，即無從執行吊扣駕駛執照之
    處分，而僅係應否依同條例第22條第1 項第4 款規定處罰駕
    駛人之問題。本件異議人領有普通大貨車駕駛執照，有本院
    依職權經公路監理電子閘門證號查詢汽車駕駛人查詢結果1
    紙，及交通部公路總局高雄區監理所98年12月18日高監營字
    第0980060990號函附違反道路交通管理事件不服裁決聲明異
    議案件移送書1 份附卷可佐。其飲酒後駕駛上開重型機車，
    經檢測酒精濃度超過規定標準之違規事實，固屬明確，惟依
    上開規定之修正意旨，異議人縱未領有重型機器腳踏車駕駛
    執照可供吊扣，亦不得率爾吊扣異議人現尚有效之其他各級
    駕駛執照，原處分吊扣異議人之普通大貨車駕駛執照12個月
    ，已逾越現行道路交通管理處罰條例第68條之規範。
  (三)次按行政行為，採取之方法所造成之損害不得與欲達成目的
    之利益顯失均衡，行政程序法第7 條第3 款定有明文。依道
    路交通安全規則第61條第1 項第3 款規定，汽車駕駛人取得
    高一級車類之駕駛資格者，應換發駕駛執照，並准其駕駛較
    低級車類之車輛，已領有大貨車駕駛執照者，得駕駛小型車
    、輕型機器腳踏車。本件異議人雖無重型機器腳踏車駕駛執
    照可供吊扣，然行政行為採取方法所造成之損害，不得與所
    欲達成目的之利益顯失均衡，則吊扣異議人之普通大貨車駕
    駛執照，雖可達成禁止異議人繼續酒後駕駛汽車之目的，然
    亦同時造成剝奪異議人駕駛大貨車、小型車、輕型機器腳踏
    車等其他各類車輛之結果，甚至將因而影響異議人之工作及
    生計，所造成之損害與所欲達成目的之利益，顯然失衡，亦
    有違法律保留原則。
  (四)另按道路交通管理處罰條例第67條第6 項明文規定：「汽車
    駕駛人違反本條例規定，應受吊扣駕駛執照處分，於汽車駕
    駛人係無駕駛執照駕車者，在所規定最長吊扣期間內，不得
    考領駕駛執照。」，是本條例就無駕駛執照者應受吊扣駕駛
    執照處分之情形，已設有處理之方式，自不得因違規人並無
    駕駛執照即任意吊扣其他種類車輛之駕照。故本件異議人係
    無重型機車駕駛執照，仍於酒後駕駛重型機車經測試酒精濃
    度超過標準，應屬無照駕駛，依前揭說明，只需依法在最長
    吊扣期間內（本件依道路交通管理處罰條例第35條第1 項前
    段規定為1 年），禁止其考領重型機器腳踏車駕駛執照，即
    可達成原本預定之法律效果。
  (五)至於交通部94年9 月15日交路字第0940051433號及89年8 月
    30日交路89字第008861號函釋固認為領有駕駛執照之駕駛人
    ，於無照駕駛不同級之車輛違反道路交通管理處罰條例第35
    條，應處以罰鍰及吊扣駕駛執照時，仍可吊扣其所持有之其
    他駕駛執照。惟法官依據法律獨立審判，為憲法第80條所明
    定，且依司法院大法官會議釋字第137 號、第216 號解釋意
    旨，各機關依其職掌就有關法規為釋示之行政命令，法官於
    審判案件時，固可予以引用，但仍得依據法律，表示適當之
    不同見解，並不受其拘束。查道路交通管理處罰條例第68條
    規定業經修正如前，交通部前開函文自不得再予援用。
五、綜上所述，本件異議人於前揭行為違規時所駕駛之車輛既為
    重型機器腳踏車，依法應僅能限制其駕駛重型機器腳踏車之
    權利，原處分機關遽以吊扣異議人所持有之普通大貨車駕駛
    執照，顯已不當剝奪異議人駕駛大貨車之權利，對異議人權
    益侵害甚鉅，顯與現行道路交通管理處罰條例第68條規定有
    悖，亦有違行政程序法第7 條所定之比例原則。故本件異議
    人聲明異議，為有理由，自應由本院將原處分關於此部分交
    通違規行為之裁罰予以撤銷，另為裁定如主文第2 項所示。
    至於原處分有關罰鍰1,800 元部分，係針對異議人領有大貨
    車駕駛執照，駕駛重型機器腳車之違規行為（酒駕部分之罰
    鍰與刑事罰競合，已免罰，見原處分機關違反道路交通管理
    事件不服裁決聲明異議案件移送書「事實」欄「意見」欄之
    說明），此部分未經異議人聲明異議，且有別於異議人駕駛
    汽車經測試檢定有酒精濃度超過規定標準之違規行為，自非
    本院所得審理，併此敘明。
六、據上論斷，依道路交通管理處罰條例第87條第2 項、第35條
    第1 項第1 款、第24條第1 項第2 款、第67條第6 項，道路
    交通案件處理辦法第20條前段規定，裁定如主文。
中    華    民    國    99    年    1     月    26    日
                    交通法庭    法  官  曾鈴
以上正本證明與原本無異。
如不服本裁定，應於收受送達後5 日內向本院提出抗告狀。
中    華    民    國    99    年    1     月    27    日
                                書記官  李月君


司法院資訊處製作；財團法人民間司法改革基金會備份。
